【裁判字號】    94,訴,2869
【裁判日期】    950901
【裁判案由】    貪污等
【裁判全文】
臺灣板橋地方法院刑事判決              94年度訴字第2869號
公  訴  人  臺灣板橋地方法院檢察署檢察官
被      告  甲○○
選任辯護人  粘舜權  律師
上列被告因貪污等案件，經檢察官提起公訴（94年度選偵字第84
號），暨就同一事實移送併案審理（94年度選偵字第134 號、94
年度選他字第62號），本院判決如下：
    主  文
甲○○對於非主管或監督之事務，明知違背法令，利用職權機會
圖私人不法利益，因而獲得利益，處有期徒刑壹年捌月，褫奪公
權年。緩刑伍年。如附表所示偽造之署名肆枚均沒收。
    事  實
一、甲○○為台北縣永和市永興里里長，為依法令從事公務之人
    員。緣台北縣永和市公所於民國94年間舉辦「里、鄰長、巡
    守隊及環保義工講習暨文康活動」，自94年7 月24日起至同
    年9 月10日止，共分21梯次舉辦，永興里乃屬自94年8 月18
    起至20日止所舉行之第12梯次，並由被告於活動出發前一週
    將該里之巡守隊員及環保義工列冊呈報永和市公所。詎甲○
    ○於活動前得悉名冊內之鄰長羅金村及巡守隊員朱建安、陳
    根生、李堂豪等人無法參加該講習，明知永和市公所已函知
    不得由他人頂替參加，竟意圖為第三人不法之所有，並基於
    圖私人不法利益之犯意，違背上開永和市公所之函令，利用
    配合永和市公所辦理該活動之職權機會，同意其里內未列於
    上開名冊內之林詩雄、朱建銘、許慶祥、潘峻暘等人於94年
    8 月18日參與第12梯次之講習活動，而為林詩雄、朱建銘、
    許慶祥、潘峻暘等人圖得旅遊、住宿、交通等不法利益每人
    新台幣（下同）4,500 元。嗣於上開活動始日即94年8 月18
    日，甲○○見永和市公所隨車服務人員持參加人員名冊供與
    會人員簽名，為使林詩雄、朱建銘、許慶祥、潘峻暘等人可
    順利頂替參與，遂與林詩雄、朱建銘、許慶祥、潘峻暘等人
    基於行使偽造私文書及詐欺之犯意聯絡，由林詩雄偽簽「陳
    恭財」之署名、朱建銘偽簽「朱建安」之署名、許慶祥偽簽
    「陳根生」之署名、潘峻暘偽簽「李堂豪」之署名各1 枚，
    作為陳恭財、朱建安、陳根生、李堂豪本人參與研習活動之
    用意表示，復利用該不知情之工作人員轉交甲○○陳報永和
    市公所而為行使，使永和市公所承辦人員陷於錯誤，誤信林
    詩雄即為陳恭財、朱建銘即為朱建安、許慶祥即為陳漢民、
    潘峻暘即為李堂豪，進而提供旅遊食宿等服務，林詩雄、朱
    建銘、許慶祥、潘峻暘等人因此詐得免費旅遊、住宿、交通
    服務之不法利益，足以生損害於永和市公所及陳恭財、朱建
    安、陳根生、李堂豪。嗣經台灣板橋地方法院檢察署及永和
    市公所政風室接獲檢舉，經該署指揮法務部調查局台北縣調
    查站（下稱「台北縣調查站」）及台北縣政府警察局永和分
    局循線調查，始查悉上情。
二、案經法務部調查局台北縣調查站移送及台北縣政府警察局永
    和分局報告台灣板橋地方法院檢察署檢察官偵查起訴暨移送
    併辦。
    理  由
一、訊據被告甲○○於本院審理中固不否認朱建銘、林詩雄、許
    慶祥、潘峻暘等人未列於參加人員名冊上，而經其同意參與
    系爭講習暨文康活動，及朱建銘、林詩雄、許慶祥、潘峻暘
    等人分別於該參加人員名冊上簽署「朱建安」、「陳恭財」
    、「陳根生」、「李堂豪」等人之署名，然辯稱：朱建銘、
    林詩雄、許慶祥、潘峻暘等人實為永和市永興里之巡守隊員
    ，其並無使朱建銘、林詩雄、許慶祥、潘峻暘等人圖得不法
    利益，且亦不知朱建銘、林詩雄、許慶祥、潘峻暘等人究於
    參加人員名冊上簽署何人之姓名云云。經查：
  (一)被告於台北縣調查站詢問中係供稱：「鄰長羅金村沒去，由
    市公所環保志工林詩雄頂替，巡守隊員朱建安、李堂豪、陳
    漢民等人未參加，分別由朱建安的弟弟朱建銘、李堂豪的妹
    婿、巡守隊員郭秋美的先生許慶祥參加」等語（見94年度選
    偵字第84號卷第2 頁）。其於偵查中復供稱：「因為有隊員
    表示農曆7 月15日要拜拜，所以由他們找人來代替參加，還
    有鄰長羅金村未參加，我找林詩雄來頂替」等語（見上開偵
    查卷第20頁）。而觀之台北縣永和市永興里系爭活動參加人
    員名冊，確實載有「朱建安」、「李堂豪」、「陳根生」、
    「陳恭財」等簽名，此觀之該名冊即明（見上開偵查卷第27
    至28頁）。而證人朱建安、李堂豪亦於警詢及偵訊中陳稱，
    其等並未參與系爭活動，且未在參加人員名冊上簽名等語（
    見94年度選他字第62號卷第480 至482 頁、第484 頁）。足
    見被告上開自白與事實相符，自得採為認定之依據。
  (二)次查，證人許慶祥於本案警詢中陳稱：「我在參加名冊上簽
    『陳根生』的名字，我不認識陳根生，因活動前我太太郭秋
    美有問里長甲○○可否帶先生參加，里長說還有空位，可以
    帶先生參加，里長在活動出發上車前要我在名冊上簽『陳根
    生』的名字，所以里長事先知情」等語（見94年度選他字第
    62號卷第416 頁背面、第417 頁）、及於偵訊中陳稱：「我
    不是巡守隊員，只是有時會與我太太一起去，因為我太太是
    巡守隊員，我就問里長（指甲○○）有沒有空位，有我就去
    了」等語（見上開偵查卷第418 頁）。而證人朱建銘於警詢
    中供稱：「我不具永興里環保義工或巡守隊身分，里長甲○
    ○是我舅舅，…該次活動原本由具永興里巡守隊身分之我父
    親朱志賢及我哥哥朱建安報名參加，後因我哥哥朱建安臨時
    有事，在詢問里長甲○○後，我父親朱志賢說可由我代替朱
    建安參加，我因為是代替我哥哥朱建安參加，所以簽名時自
    然就簽我哥哥的名字」等語；復於檢察官偵訊中供稱：「參
    加人員名冊上我哥哥名字是我簽的，是里長同意由我代替我
    哥哥去的」等語（見上開偵查卷第412 頁）、並於偵查中陳
    稱：「是里長同意我代替我哥哥朱建安去的」等語（見上開
    偵查卷第414 頁背面）。此外，證人林詩雄亦於警詢中陳稱
    ：「旅遊途中，里長甲○○拿名冊要我在其中一個人的簽名
    欄位簽名，我確實沒有資格參加此次活動，是里長甲○○同
    意我參加的」等語（見上開偵查卷第407 頁）、及於偵查中
    陳稱：「因為聽說有空位，我問里長他說好我就去了，在車
    上里長要我簽另一人的名字我就簽了」等語（見上開偵查卷
    第410 頁背面），復於本院94年度選訴字第17號案件審理中
    供稱：「我參加講習時原來的環保義工證已經繳回，還沒有
    換發新證，里長甲○○說94年8 月18日那一梯次有空位，問
    我要不要提早參加，所以我才用別人的名字參加，實際上我
    的名額應該在另一梯次，我是簽陳恭財的名字」等語（見該
    卷95年6 月21日訊問筆錄第2 頁、同年7 月19日審理筆錄第
    10頁）。由上開證人所為證言，被告甚至有親自拿名冊供頂
    替參與者簽名之情形，足見被告確於活動前即知悉李堂豪、
    陳根生、朱建安、陳恭財等人不克參與，並指示頂替參與之
    潘峻暘、許慶祥、朱建銘、林詩雄分別於各該欄位偽簽「李
    堂豪」、「陳根生」、「朱建安」、「陳恭財」之署名。是
    被告於本院審理中辯稱不知該等頂替參與者在參加人員名冊
    上偽簽他人署名云云，顯屬卸責之詞，並非可採。
  (三)況永和市公所亦曾發函轄內各里：「本所辦理『永和市94年
    度里、鄰長、巡守隊及環保義工講習暨文康活動』，請貴里
    確依呈報之隊員及義工名冊人員參加，倘有冒名頂替或非講
    習對象人員參加者，本所將依法辦理並追繳參加費用」等語
    、及「本所辦理本市94年度里、鄰長、巡守隊及環保義工講
    習暨文康活動，計畫宗旨係為市政教育暨慰勉各里鄰長、巡
    守隊員及環保義工之辛勞，非上開身分之人員，自不得頂替
    」等語，此有該所94年8 月8 日北縣永民字第0940025178號
    函、同年8 月12日北縣永民字第0940025904號函各一件在卷
    可查（見本院卷第68、70頁）。而上開參加人員名冊下方亦
    註記有：「參加講習人員僅限里、鄰長、巡守隊及環保義工
    ，不得頂替」等語，被告身為永和市永興里里長，自難諉為
    不知。是被告明知朱建安、李堂豪、陳恭財、陳根生等人未
    能參與系爭活動，卻仍同意朱建銘、潘峻暘、林詩雄、許慶
    祥等人分別頂替名額出遊，足見被告具有為其等圖得不法利
    益之犯意甚明。
  (四)綜上所述，被告於本院審理中所為辯解並非可採。本件事證
    明確，被告犯行堪予認定。
二、有關本案之新舊法比較：
  (一)按被告甲○○行為後，刑法及刑法施行法業於94年2 月2日
    經總統以華總一義字第09400014901 號令修正公布，並於95
    年7 月1 日施行（下稱「新刑法」，修正前刑法下稱「舊刑
    法」），參酌最高法院95年5 月23日刑事庭第8 次會議決議
    結論，新刑法第2 條第1 項之規定，係規範行為後法律變更
    所生新舊法律比較適用之準據法，於新刑法施行後，應適用
    新刑法第2 條第1 項之規定，為「從舊從輕」之比較。且比
    較時，應就罪刑有關之共犯、未遂犯、連續犯、想像競合犯
    、牽連犯、結合犯以及累犯加重、自首減輕、暨其他法定加
    減原因與加減例等一切情形，綜其全部罪刑之結果，而為比
    較，再適用有利於行為人之法律處斷，合先敘明。
  (二)次依上述原則綜合比較本件全部罪刑結果，按刑法施行法第
    1-1 條規定：94年1 月7 日刑法修正施行後，刑法分則編所
    定罰金之貨幣單位為新臺幣；94年1 月7 日刑法修正時，刑
    法分則編未修正之條文定有罰金者，自94年1 月7 日刑法修
    正施行後，就其所定數額提高為30倍；但72年6 月26日至94
    年1 月7 日新增或修正之條文，就其所定數額提高為3 倍。
    本件所適用之刑法相關條文，均係自94年1 月7 日刑法修正
    時，未曾修正之條文，其罰金本刑依法提高30倍（新台幣）
    ，先予敘明。
  新刑法第28條規定：「二人以上共同實行犯罪之行為，皆為
    正犯」，而舊刑法第28條則規定，「二人以上共同實施犯罪
    之行為，皆為正犯」。依上開條文之立法說明，乃在於修正
    共同正犯之參與類型，以「實行」概念下之共同參與行為始
    足當之，且無礙於共謀共同正犯之成立。就本件被告二人成
    立共同正犯參與樣態而言，適用新舊刑法結果並無二致，依
    新刑法第2 條第1 項前段之規定，應適用被告行為時之舊刑
    法。
  另有關牽連犯之規定，新刑法第55條後段之規定業經刪除，
    亦即新刑法已無牽連犯之規定。故犯一罪而其方法或結果之
    行為犯他罪名者，依舊刑法第55條後段之規定，應從一重處
    斷；而新刑法已無牽連犯之規定可資適用，即應將各犯行以
    數罪併合處罰。經比較結果，應適用舊刑法關於牽連犯之規
    定，對被告較為有利。
  另刑法第74條有關緩刑之規定雖亦經修正，惟緩刑之規定，
    並非關於行為可罰性之法律規範，而係屬刑之宣告規範，無
    新刑法第2 條第1 項之適用，其適用關係必須是以案件在裁
    判時為準，並非以行為時為準。是以本件被告犯罪固在前揭
    刑法修正條文施行前，惟本件裁判時係於刑法修正條文施行
    後，自應適用新刑法第74條規定（參照前述最高法院95年第
    8 次刑事庭會議決議），而未涉及法律變更之比較適用，亦
    無刑法第2 條第1 項之適用問題。
  綜上，本件關於緩刑之宣告，雖適用新刑法第74條之規定，
    而就連續犯部分，經比較新舊法結果，則以適用舊刑法第55
    條之規定較有利於被告，然因緩刑宣告並無新刑法第2 條第
    1 項之適用，是本件之法律適用亦無悖於前揭決議意旨所揭
    示之「罪刑綜合比較原則」及「擇用整體性原則」，併此敘
    明。
三、按最高法院70年度台上字第2486號判決見解所認，所謂「非
    主管或監督之事務」，係指就不屬其主管或監督之事務，假
    借其職權機會或身分為圖利之行為。是被告甲○○為永和市
    永興里里長，為依法令從事公務之人員，明知朱建銘、林詩
    雄、許慶祥、潘峻暘等人未經列冊，不具參與永和市公所舉
    辦之系爭講習活動之身分，竟同意上開四人分別偽簽未實際
    出席活動之「朱建安」、「陳恭財」、「陳根生」、「李堂
    豪」之姓名後，將名冊陳報永和市公所，而使該四人圖得永
    和市公所提供之旅遊、住宿、交通服務等不法利益，核其所
    為，係犯貪污治罪條例第6 條第1 項第5 款之對於非主管監
    督事務之圖利罪、刑法第339 條第2 項之詐欺得利罪及同法
    第216 條、第210 條之行使偽造私文書罪。至公訴意旨認被
    告係犯貪污治罪條例第6 條第1 項第4 款對於主管監督事務
    之圖利罪，既系爭活動並非永和市永興里所舉辦，而屬永和
    市公所舉辦之講習活動，被告因里長之身分充其量僅是活動
    參與者，並協助永和市公所彙整名單，是系爭活動並非被告
    主管或監督之事務至明。是公訴意旨尚有誤會，然二者社會
    基本事實同一，本院自得變更起訴法條。被告所犯上開各罪
    間，有方法結果之牽連關係，應從一重之貪污治罪條例第6
    條第1 項第5 款之罪論處。又被告與朱建銘、林詩雄、許慶
    祥、潘峻暘就上開詐欺得利罪及行使偽造私文書罪等罪間，
    有犯意聯絡及行為分擔，為共同正犯。至移送併辦部分（94
    年度選偵字第134 號、94年度選他字第62號），與本件檢察
    官起訴部分係同一事實，本院自得併予審究。
四、有關減輕其刑部分：
  按貪污治罪條例第8 條規定：「犯第四條至第六條之罪，於
    犯罪後自首，如有所得並自動繳交全部所得財物者，減輕或
    免除其刑；因而查獲其他正犯或共犯者，免除其刑。犯第四
    條至第六條之罪，在偵查中自白，如有所得並自動繳交全部
    所得財物者，減輕其刑；因而查獲其他正犯或共犯者，減輕
    或免除其刑」。依最高法院87年度台上字第1257號、88年度
    台上字第1862號等判決見解所示，所謂在偵查中自白，係指
    依刑事訴訟法規定，在具犯罪偵查、證據蒐集等職權之檢察
    官、司法警察官、司法警察及其他有偵查職權之公務員訊問
    、調查中自白者而言；且所謂自白，乃被告對於自己所為已
    經構成犯罪要件之事實，在偵查中向有偵查犯罪職權之公務
    員坦白陳述而言；至於對阻卻責任或阻卻違法之事由，有所
    主張或辯解，乃辯護權之行使，仍不失為自白。查被告於偵
    查中主動供出其同意林詩雄、朱建銘、許慶祥及潘峻暘等人
    頂替參加系爭講習活動之事實，依照前開說明，仍屬於偵查
    中自白，且因朱建銘、林詩雄、許慶祥、潘峻暘因本案所得
    財物亦經繳回國庫，有台北縣永和市公所自行收納款項統一
    收據一紙在卷可查（見本院卷第56頁），是被告自應依貪污
    治罪條例第8 條第2 項前段之規定減輕其刑。
  至辯護人雖為被告辯稱本件應適用第8 條第2 項後段有關查
    獲其他共犯之規定減輕或免除其刑云云，然而所謂因而查獲
    其他共犯或正犯，乃指查獲貪污治罪條例第4 條至第6 條之
    共犯或正犯。依最高法院91年度台上字第6756號判決見解所
    示，「共犯在學理上，有任意共犯與必要共犯之分，前者指
    一般原得由一人單獨完成犯罪而由二人以上共同實施者，當
    然有刑法總則共犯之適用，後者指須有二人以上參與實施始
    能成立之犯罪而言。必要共犯，尚可分為二人以上朝同一目
    標共同參與犯罪實施之『聚合犯』，及二個或二個以上之行
    為人，彼此相互對立之意思經合致而成立犯罪之『對向犯』
    。『對向犯』因行為者各有其目的，各就其行為負責，彼此
    間並無犯意之聯絡，當然無適用刑法第二十八條共同正犯之
    餘地。貪污治罪條例第六條第一項第四款之圖利罪，係屬身
    分犯，以依據法令從事公務之人員為犯罪主體，無此身分者
    ，依同條例第三條之規定，固亦得成立本罪之共同正犯。然
    若該有此身分者所圖利之對象，即係該無此身分者，而二人
    係居於彼此相互對立之對向關係，則二人之行為既各有其目
    的，分別就各該行為負責，彼此間並無犯意聯絡與行為分擔
    ，除另有處罰該無此身分者之他項罪名外，尚難以上開圖利
    罪之共同正犯論處」。是本件雖因被告之供述而查獲朱建銘
    、林詩雄、許慶祥、潘峻暘等人，且朱建銘嗣經台灣板橋地
    方法院檢察署檢察官以94年度選偵字第102 號提起公訴，以
    94年度選訴字第18號案繫屬本院，而林詩雄則經檢察官以94
    年度選偵字第103 號提起公訴，並以94年度選訴字第17號案
    繫屬本院，經判處有期徒刑4 月，緩刑2 年在案，此有台灣
    高等法院被告前案紀錄表一件在卷可查。然該四人乃被告所
    犯貪污治罪條例第6 條第1 項第5 款圖利罪之對向犯，並非
    共同正犯，與同條例第8 條所謂「因而查獲其他共犯」之要
    件不符，自無從依同條例第8 條第2 項後段之規定減輕或免
    除其刑。
  再依貪污治罪條例第12條第1 項復規定，「犯第四條至第六
    條之罪，情節輕微，而其所得或所圖財物或不正利益在新台
    幣五萬元以下者，減輕其刑」。查本件被告所圖不正利益共
    計18,000元，屬5 萬元以下，且觀之被告擔任里長，與里內
    居民自當熟識，見講習活動仍有名額，乃基於服務鄰里之動
    機，遂邀里民參與，所圖不法利益數額甚小，情節尚屬輕微
    。是應依該條例第12條第1 項之規定減輕其刑，並依刑法第
    70條之規定遞予減輕其刑。
五、本院斟酌被告並無前科，素行良好，及其為牟里民私人小利
    ，竟利用職權機會為里民圖不法利益等犯罪動機、目的、手
    段，並考量被告擔任里長，負責第一線審核本件講習活動參
    與人員之資格身分之人，因其圖謀里民私人小利，使國家經
    費浮濫運用於非符合活動目的之人，害及整體納稅人之利益
    等所生危害程度，然考量被告已將所圖款項繳回國庫，且所
    圖不法利益非鉅，犯罪後並坦承大部分犯行之犯罪後態度等
    一切情狀，量處如主文所示之刑，並依貪污治罪條例第17條
    之規定，宣告褫奪公權3 年。至朱建銘、林詩雄、許慶祥、
    潘峻暘等人所偽造如附表所示之署名，應依刑法第219 條之
    規定宣告沒收。而台北縣永和市永興里94年度里、鄰長、巡
    守隊及環保義工講習暨文康活動參加人員名冊雖載有上開偽
    造之署名，然業經被告行使交付永和市公所，屬永和市公所
    存檔所有之物，爰不予宣告沒收。末查，被告前未曾受有期
    徒刑以上之宣告，此有台灣高等法院被告前案紀錄表一件在
    卷可查，爰斟酌被告擔任里長多時，亦屬熱心鄉里之人，乃
    為里民圖謀小利致罹刑典，經此偵審程序及刑之宣告，當已
    知警惕而無再犯之虞，本院因認暫不執行其刑為當，併予宣
    告緩刑5 年，以啟自新。
六、不另為無罪諭知部分：
  (一)公訴意旨另以：被告甲○○知悉永和市長洪一平有意於年底
    競選連任，為期讓洪一平順利當選，遂利用讓不具巡守隊員
    身分之朱建銘、林詩雄、許慶祥、潘峻暘參加系爭活動之機
    會，贈送渠等免費旅遊之不正利益，及於活動結束贈送參加
    人員印有「市長洪一平敬贈」字樣之贈品鳳梨酥1 盒之賄賂
    ，為不知情之洪一平買票，因認被告此部分亦涉有公職人員
    選舉罷免法第90條之1 第1 項之投票行賄罪云云。
  (二)按犯罪事實應依證據認定之，無證據不得認定犯罪事實；不
    能證明被告犯罪者，應諭知無罪之判決，刑事訴訟法第154
    條第2 項、第301 條第1 項分別定有明文。而犯罪事實之認
    定應憑證據，如未能發現相當證據，或證據不足以證明，自
    不能以推測或擬制之方法，作為裁判基礎；且認定犯罪事實
    所憑之證據，雖不以直接證據為限，間接證據亦包括在內，
    然而無論直接證據或間接證據，其為訴訟上之證明，須於通
    常一般之人均不致有所懷疑，而得確信其為真實之程度者，
    始得據為有罪之認定，倘其證明尚未達到此一程度，而有合
    理之懷疑存在而無從使事實審法院得有罪之確信時，即應由
    法院為諭知被告無罪之判決。最高法院亦著有40年度台上字
    第86號、76年台上字第4986號等判例意旨可資參照。次按最
    高法院92年度台上字第893 號判例見解所示，公職人員選舉
    罷免法第90條之1 第1 項之賄選罪係以對於有投票權之人，
    行求期約或交付賄賂或其他不正利益，而約其不行使投票權
    或為一定之行使為構成要件。亦即須視行為人主觀上是否具
    有行賄之犯意，而約使有投票權人為投票權一定之行使或不
    行使；客觀上行為人所行求期約或交付之賄賂或不正利益是
    否可認係約使投票權人為投票權之一定行使或不行使之對價
    ；以及所行求、期約、交付之對象是否為有投票權人而定。
    上開對價關係，在於行賄者之一方，係認知其所行求、期約
    或交付之意思表示，乃為約使有投票權人為投票權一定之行
    使或不行使；在受賄者之一方，亦應認知行賄者對其所行求
    、期約或交付之意思表示，乃為約使其為投票權一定之行使
    或不行使。且對有投票權人交付之財物或不正利益，並不以
    金錢之多寡為絕對標準，而應綜合社會價值觀念、授受雙方
    之認知及其他客觀情事而為判斷，合先敘明。
  (三)有關上揭犯罪事實，被告於本院審理中固不否認系爭講習暨
    文康活動參與人員，於活動第三日均獲贈載有「永和市長洪
    一平敬贈」字樣之鳳梨酥一盒，然堅詞否認有何賄選之犯行
    ，辯稱：系爭文康暨講習活動乃每年例行性之活動，並非為
    洪一平參與永和市長選舉所舉行，鳳梨酥禮盒是統帥旅行社
    所購置贈送，原即包括在招標合約內，亦非賄選等語。經查
    ：
  系爭講習暨文康活動，乃於93年11月間即由永和市公所編列
    預算，由永和市市民代表大會審核通過，並於94年5 月間招
    標，永和市公所每年均有類似里鄰長、環保義工活動，按照
    年度預算計畫執行，是每年舉行一次的活動，不是為了鄉鎮
    市長選舉所舉行等情，業經證人即永和市公所民政課課員薛
    景忠於本院94年度訴字第3002號案件、94年度選易字第10號
    案件審理中具結證述甚明（見本院卷第86頁、第129 頁），
    並有台北縣永和市總預算歲出計畫說明提要與各項費用明細
    表一件，載有「辦理全市62里環保義工研習會餐點費、活動
    費」、「里鄰長訓練費」等項目在卷可參（見94年度選他字
    第62號卷第39至41頁）。且永和市公所95年2 月15日亦函覆
    本院稱：「本所91年至93年僅辦理『里、鄰長年度講習暨文
    康活動』，巡守隊及環保義工研習則由各里辦公處陳報本所
    後自行辦理，為避免上開人員身分重覆造成資源浪費，經參
    酌其他鄉鎮作法，本所於94年將『里、鄰長年度講習暨文康
    活動』及『各里巡守隊、環保義工研習活動』合併辦理，以
    節省公帑並符合公平原則」等語，此有該函文一件在卷可參
    （見本院卷第38頁）。而系爭活動係自94年7 月24日至同年
    9 月10日止，分21梯次舉行，亦有活動計畫一件在卷可查（
    見94年度選他字第62號卷字13頁）。對照94年度鄉鎮市長選
    舉舉行時間乃在94年12月，即便當時之永和市長洪一平確有
    參與94年度鄉鎮市長選舉之計畫，然該活動預算編列在先，
    且屬年度例行性活動，預算亦需經永和市公所編列，由市民
    代表大會審核通過，自非洪一平或本件被告所可決定，尚無
    從以此遽認舉行系爭活動本身即屬對有投票權人交付不正利
    益，遑論被告並非系爭活動之主辦者，充其量僅為永和市公
    所處理其里內環保義工、巡守隊員等參加人員名冊之核對事
    項，該活動既與94年度鄉鎮市長選舉無關，即便被告所屬永
    興里內有數名不具身分者參與，乃被告涉犯圖利犯行問題，
    亦非屬對有投票權人行賄行為至明。
  其次，有關系爭活動與會者均獲贈載有「永和市94年度里、
    鄰長、巡守隊暨環保義工研習活動」、「市長洪一平敬贈」
    等字樣之鳳梨酥乙節，亦有證人永和市福林里里民張瑞東所
    提出之鳳梨酥外包裝盒影本一紙在卷可查（見94年度選他字
    第62號卷第270 頁）。則就該鳳梨酥究否屬交付有投票權人
    之賄賂部分，證人薛景忠復於本院94年度訴字第3002號案件
    審理中具結證稱：「我們上網招標後，由統帥旅行社得標，
    招標公告即已載明附贈特產，經費是每位與會人員4,500 元
    ，包括所有講習行程及附贈之特產，由得標旅行社負責，所
    以這次活動每位參加人員都有贈送鳳梨酥一盒。系爭活動之
    評選會議中，僅提到贈送與會者農產品一份，至於贈送的農
    產品為何，是到履勘時才決定」等語（見本院卷第87至88頁
    、第90頁）。此外，證人即統帥旅行社總經理許德勝於本院
    94年度訴字第3002號案件審理中亦具結證稱：「我們旅行社
    參與系爭活動招標，永和市公所的標單上有載明得標廠商應
    提供相等禮品，我們旅行社本來要提供龍眼蜜，評選時有問
    到是否可更換等值禮品，我們旅行社表示如有得標，待路線
    勘查結果，不適合就換別的。後來我們旅行社有得標，並會
    同市公所人員前往履勘，因為有人對於龍眼蜜的成分有疑慮
    ，才改用一福堂的鳳梨酥，這是包含在系爭講習活動每人4,
    500 元的經費中。後來鳳梨酥的外包裝書寫何種字樣，是市
    公所人員與一福堂直接洽談的。洪一平在活動中感覺好像每
    梯次都有到場，我沒有聽到他要大家支持他參選下一任市長
    」等語（見本院卷第95至98頁）。況永和市公所94年7 月15
    至16日之行程履勘紀錄中亦明確記載「贈送參加人員之特產
    為一福堂鳳梨酥乙盒（內裝30個，價值350 元）」等語，此
    有永和市公所95年2 月15日函所附該紀錄一件在卷可查（見
    本院卷第41頁）。由上所述，益見上開鳳梨酥禮盒乃以附贈
    農產品之方式列於永和市公所之招標公告內，自屬系爭文康
    講習活動之一部。而該鳳梨酥禮盒乃統帥旅行社所購置乙節
    ，亦有林信一福堂公司陳報本院之統一發票影本二紙在卷可
    查，已難認為該鳳梨酥乃約使投票權人為投票權之一定行使
    或不行使之對價。
  至該鳳梨酥禮盒外包裝雖印有「市長洪一平敬贈」等字樣，
    然該敬贈字樣上方亦印有「永和市94年度里、鄰長、巡守隊
    暨環保義工研習活動」等語，衡諸該鳳梨酥禮盒係在系爭活
    動中贈送與會者之農產品，且又屬永和市公所編列預算所舉
    辦之講習活動之紀念品，上開字樣顯無何約使參與系爭活動
    者為投票權一定之行使或不行使之意思表示。何況，證人薛
    景忠於本院94年度選易字第10號案件審理中並具結證稱：「
    永和市公所辦理其他活動贈送參加人員紀念品，會以相同方
    式標示，例如元宵節活動，所贈送的花燈上面就會註明活動
    名稱及市長洪一平敬贈」等語（見本院卷第131 頁），由本
    件鳳梨酥禮盒發送之時點乃在系爭活動之最後一日，且又在
    與選舉造勢無關之講習活動中贈送，更可見該鳳梨酥禮盒所
    印製之字樣，充其量僅屬永和市公所辦理市民相關活動時援
    例而為之標示，客觀上授受雙方均無意將該鳳梨酥作為投票
    權行使或不行使之對價，遑論該鳳梨酥禮盒並非身為里長之
    被告所購置，亦非其所發送，本件被告至多僅係以講習活動
    參與者身分獲贈該禮盒，自與公職人員選舉罷免法之投票行
    賄罪之構成要件有間。
  綜上所述，依公訴人所舉證據，尚不足以證明被告有何投票
    行賄之行為，此外，又查無其他積極證據證明被告涉有此部
    分公訴意旨所述之投票行賄行為，既然不能證明被告有此部
    分犯罪，依照前開說明，本應為無罪之諭知，然公訴意旨既
    認與前開論罪科刑部分有裁判上一罪關係，爰不另為無罪之
    諭知。
據上論斷，應依刑事訴訟法第299 條第1 項前段、第300 條，貪
污治罪條例第6 條第1 項第5 款、第8 條第2 項前段、第12條第
1 項、第17條、第19條，刑法第2 條第1 項前段、修正前第28條
、第21 6條、第210 條、第219 條、第339 條第2 項、修正前第
55 條 後段，第74條第1 項第1 款，刑法施行法第1 條之1 ，判
決如主文。
本案經檢察官王聖涵到庭執行職務。
中    華    民    國    95    年    9     月    1     日
                  刑事第十五庭  審判長法  官  林海祥
                                      法  官  朱敏賢
                                      法  官  汪怡君
上列正本證明與原本無異。
如不服本判決，應於送達後十日內向本院提出上訴狀。
                                      書記官  李郁禎
中    華    民    國    95    年    9     月    1     日
附表：載於台北縣永和市永興里94年度里、鄰長、巡守隊及環保
      義工講習暨文康活動參加人員名冊上偽造之署名
┌───┬──────────────────┬───┐
│編號  │偽造之署押                          │數量  │
├───┼──────────────────┼───┤
│1.    │載於上開名冊第2頁編號17之「朱建安」 │1枚   │
├───┼──────────────────┼───┤
│2.    │載於上開名冊第3頁編號23之「李堂豪」 │1枚   │
├───┼──────────────────┼───┤
│3.    │載於上開名冊第2頁編號19之「陳恭財」 │1枚   │
├───┼──────────────────┼───┤
│4.    │載於上開名冊第4頁編號39之「陳根生」 │1枚   │
└───┴──────────────────┴───┘
附錄本案論罪科刑法條全文：
貪污治罪條例第6條
有下列行為之一者，處五年以上有期徒刑，得併科新臺幣三千萬
元以下罰金：
一  意圖得利，抑留不發職務上應發之財物者。
二  募集款項或徵用土地、財物，從中舞弊者。
三  竊取或侵占職務上持有之非公用私有器材、財物者。
四  對於主管或監督之事務，明知違背法令，直接或間接圖自己
    或其他私人不法利益，因而獲得利益者。
五  對於非主管或監督之事務，明知違背法令，利用職權機會或
    身分圖自己或其他私人不法利益，因而獲得利益者。
前項第一款至第三款之未遂犯罰之。
中華民國刑法第210條
偽造、變造私文書，足以生損害於公眾或他人者，處五年以下有
期徒刑。
中華民國刑法第216 條
行使第二百十條至第二百十五條之文書者，依偽造、變造文書或
登載不實事項或使登載不實事項之規定處斷。
中華民國刑法第339條
意圖為自己或第三人不法之所有，以詐術使人將本人或第三人之
物交付者，處五年以下有期徒刑、拘役或科或併科一千元以下罰
金。
以前項方法得財產上不法之利益或使第三人得之者，亦同。
前二項之未遂犯罰之。


司法院資訊處製作；財團法人民間司法改革基金會備份。
